【裁判字號】    90,上訴,3101
【裁判日期】    901025
【裁判案由】    妨害自由
【裁判全文】
臺灣高等法院刑事判決                            九十年度上訴字第三一一號
    上  訴  人  臺灣臺北地方法院檢察署檢察官
    上  訴  人
    即  被  告  甲○○
    被      告  丙○○
右上訴人因被告等妨害自由案件，不服臺灣臺北地方法院八十九年度訴字第六九六號
，中華民國九十年三月二十八日第一審判決（起訴案號：臺灣臺北地方法院檢察署八
十九年度偵字第四二六五號、第四二六六號）提起上訴，本院判決如左：
    主  文
上訴駁回。
    事  實
一、王啟鳳（業經原審處拘役五十日確定）因乙○○積欠債務約新台幣（下同）五百
    萬元未還，復四處避債，心生不滿。嗣於民國八十九年二月十七日下午七時三十
    分許，王啟鳳在台北市○○街五十一之三號四樓尋獲乙○○，並向陳玫玫索債不
    成後，即約同任職於維星顧問有限公司（下稱維星公司）之友人陳義淵（業經原
    審處拘役五十日確定）助勢。陳義淵因事未能前往，乃由事先知情之該公司負責
    人甲○○帶同公司職員孫文彬（業經原審處拘役五十日確定）、廖茂芳（原審另
    行審理）、胡修文、黃愉文（二人分別經原審處五十五日、五十日確定）到達現
    場。旋因甲○○等人索債聲音過大，鄰人乃報警處理，經台北市政府警察局萬華
    分局漢中派出所員警到達後，要王啟鳳、乙○○雙方至該派出所協談，甲○○等
    人則在該派出所外等候。翌日（即十八日）凌晨零時三十分許，陳義淵央請不知
    情之丙○○以機車載同抵達該派出所外。迨王啟鳳、乙○○步出派出所時，陳義
    淵即與王啟鳳、甲○○、孫文彬、廖茂芳、胡修文及黃愉文共同基於犯意聯絡，
    由陳義淵趨前以手摟住乙○○腰際，並要陳玫玫至他處談判後，即強將乙○○推
    上在旁等候由孫文彬駕駛維星公司使用之Ｋ四－二一一六號自用小客車上，甲○
    ○、廖茂芳、王啟鳳、胡修文、黃愉文、陳義淵等人亦一同上車，再由孫文彬開
    往台北市○○街二十五巷五號「南亞飯店」五一五號房，甲○○等人即不准乙○
    ○離去，將陳玫玫私行拘禁於房間內。旋即由胡修文以電視遙控器擲向乙○○，
    並持圓形化妝椅作勢砸人，甲○○復出言恐嚇稱：限二時前先付五十萬元，等銀
    行開門後再付五十萬元，否則要將載到山上作掉等語，陳義淵等人並在場助勢，
    致乙○○心生畏懼，乃以電話四處向友人籌款，同時暗中由友人報警處理。迨至
    當日凌晨一時三十分許，經警趕至該五一五號房，當場查獲甲○○、陳義淵、王
    啟鳳、孫文彬、廖茂芳、胡修文、黃愉文等人。
二、案經乙○○訴由台北市政府警察局中山分局移送臺灣臺北地方法院檢察署檢察官
    偵查起訴。
    理  由
壹、被告美堯中部分：
一、訊據被告即上訴人甲○○坦承於八十九年二月十八日凌晨零時三十分許，與孫文
    彬、廖茂芳、胡修文、黃愉文及陳義淵等人共同將乙○○帶往台北市○○街二十
    五巷五號「南亞飯店」五一五號房等情，然矢口否認有私行拘禁之犯行，辯稱：
    當天係接獲陳義淵電話通知，乃帶同事孫文彬、胡修文、黃愉文及廖茂芳等人前
    去漢中派出所前，後乙○○主動帶同大家至南亞飯店內，其僅代為居中協調，並
    無出言恐嚇、毆打或限制陳玫玫行動之言行，且陳玫玫亦能自由以電話對外聯絡
    等語。惟查：
（一）被告與共同被告孫文彬、廖茂芳、胡修文、黃愉文及陳義淵一同將被害人乙○
      ○帶往南亞飯店五一五號房，並限制被害人之行動自由，同時以電視遙控器、
      化妝椅丟砸被害人，復出言恐嚇被害人等情，業據被害人於警訊、偵查中指訴
      綦詳（見八十九年度偵字第四二六五號卷第一○九、一三○頁）。證人即查獲
      員警曹祖榮於原審證稱：「本件是民眾打電話至警政署，由警政署通報分局，
      通報內容是說有一名女子被挾持在南亞飯店，當天房間臥室是在裡面，外面有
      一個客廳，進去時看到那個女生（按即被害人）坐在床上，其他人有的坐在小
      客廳，有的站著，有的坐著，當時被害人有點害怕緊張，她坐著有點縮在那邊
      在靠近電話茶几旁的床上。」（見原審卷(一)第九八、九九頁）查被害人因積欠
      被告王啟鳳五百萬元未還，四處躲債，迨經王啟鳳尋獲後，復未能返還欠款，
      此時被害人逃之唯恐不及，豈有主動帶同被告王啟鳳、甲○○等人前去南亞飯
      店之理？再王啟鳳於向被害人索債不成時，即邀集被告甲○○、陳義淵、孫文
      彬、廖茂芳、胡修文、黃愉文前來，迨於派出所協商未果後，被告甲○○等人
      即將被害人帶至南亞飯店房間內，依常情判斷，被告甲○○、王啟鳳等人顯有
      私行拘禁被害人，藉以逼債之意。再共同被告胡修文於警訊中已坦承與被告甲
      ○○等人有拿電視遙控器、化妝椅等物品砸向被害人等語，及至原審亦供稱：
      「當天是甲○○告訴我們要去拿錢，在內江街時，我原先在樓下，甲○○叫我
      上去，跟我說用軟的不行的話，叫我嚇她。我跟她說如果不還錢的話，要帶她
      去山上。」（見原審卷(二)第一二頁）按胡修文與被告等人均係任職於維星公司
      ，衡情應無自陷刑責，藉以誣指被告等人之理，則胡修文所稱依被告指示出言
      恐嚇被害人，自屬可信。足見被害人指訴遭被告等人限制行動自由，並遭被告
      等人以電視遙控器、化妝椅等物品毆打及出言恐嚇，確與事實相符。雖被害人
      於飯店內仍得以電話對外聯絡，惟被害人既遭被告等人限制行動，並經被告等
      人脅迫償還債務，始以電話對外籌款，被告等人自仍構成私行拘禁罪行。被告
      辯稱未限制被害人行動自由，要無可採。至證人即南亞飯店員工陳土城於原審
      證稱：認識被害人，當天沒有看到有人架住被害人，被害人也沒有使什麼臉色
      等情。惟被害人因遭被告等多人限制行動自由，自可能因一時恐懼，致未向證
      人陳土城求助，尚不得以被害人未向他人求救，即認被告等並無妨害自由之事
      。事證明確，被告犯行堪以認定。
二、按債務人對於債權人之債務固有履行之義務，惟此項義務之履行，除法律別有規
    定外，仍需債權人取得執行名義而後始得依法聲請強制執行。被告甲○○等人以
    私行拘禁方式向被害人逼債，核其所為，係犯刑法第三百零二條第一項私行拘禁
    罪。被告與王啟鳳、陳義淵、孫文彬、胡修文、廖茂芳及黃愉文間，有犯意聯絡
    及行為分擔，均為共同正犯。按刑法第三百零二條之妨害自由罪，原包括私禁及
    以其他非法方法剝奪人之行動自由而言，所謂非法方法，當包括強暴脅迫等手段
    （最高法院七十四年台上字第三四○四號判例參照）。被告甲○○等人以恐嚇言
    語脅迫被害人償還債務，自已包含於妨害被害人行動自由之行為中，縱其所為，
    合於刑法第三百零五條恐嚇危害安全之情形，仍應視為剝奪行動自由之部分行為
    而不另論罪。公訴人認被告甲○○另犯刑法第三百零五條恐嚇安全罪，並認上開
    二罪間，有方法結果之牽連關係，尚有未洽。又被告行為後，刑法第四十一條已
    於九十年一月十日修正公布，該條第一項規定：「犯最重本刑為五年以下有期徒
    刑以下之刑之罪，而受六個月以下有期徒刑或拘役之宣告，因身體、教育、職業
    、家庭之關係或其他正當事由，執行顯有困難者，得以一元以上三元以下折算一
    日，易科罰金。但確因不執行所宣告之刑，難收矯正之效，或難以維持法秩序者
    ，不在此限」，被告所犯之私行拘禁罪罪，最重本刑為五年以下有期徒刑，比較
    新舊法結果，上開法律之修正較有利於被告，應依刑法第二條第一項前段規定，
    適用最有利於行為人之法律即修正後之規定。
三、原審調查結果，適用刑法第二條第一項前段、第二十八條、第三百零二條第一項
    、第四十七條、第四十一條第一項前段、第七十四條第一款，罰金罰鍰提高標準
    條例第一條前段規定，同時審酌被告平日素行、犯罪之動機、目的、手段、品行
    、智識程度、所生危害及犯罪後態度等一切情狀，處拘役五十日，並諭知易科罰
    金之折算標準。扣案之警用甩棍一支、鐵質手電筒二支等物，被告與共同被告王
    啟鳳等人均否認供本件犯罪所用；被害人於警訊、偵查中亦未指稱被告等以該等
    物品犯案，故不諭知沒收。認事用法，核無違誤，量刑亦稱妥適。被告上訴意旨
    ，否認犯罪，為無理由，應予駁回。
貳、被告丙○○部分：
一、公訴意旨另以：被告丙○○與被告甲○○及被告王啟鳳、孫文彬、陳義淵、廖茂
    芳、胡修文、黃愉文基於共同犯意聯絡，於八十九年二月十八日凌晨零時三十分
    許，由被告丙○○以機車載同陳義淵抵達萬華分局漢中派出所外，適王啟鳳、被
    害人步出派出所，陳義淵趨前以手摟住被害人腰際，稱：我們到別的地方講等語
    ，便將被害人推上在旁守候，由孫文彬所駕駛該保全公司所使用之Ｋ四－二一一
    六號自用小客車，被告甲○○、廖茂芳、王啟鳳、胡修文、黃愉文、陳義淵、丙
    ○○共同基於妨害自由之犯意聯絡亦隨後上車，車即開往台北市○○街二十五巷
    五號「南亞飯店」五一五號房，被告甲○○等人即不准被害人離去，私行拘禁妨
    害行動自由，期間由胡修文以電視遙控器擲向被害人，並持圓形化妝椅作勢砸人
    ，被告甲○○旋出言恐嚇稱：限二時前先付五十萬元，等銀行開門後再付五十萬
    元，否則，就要將你載到山上作掉等語，致被害人心生畏懼，陳義淵等人並在場
    助勢，被害人旋以電話四處向友人籌款，並暗中由友人報警處理，嗣至當日凌晨
    一時三十分許，經警趕至該五一五號房，當場查獲，因認被告共犯刑法第三百零
    二條第一項之私行拘禁罪嫌。
二、公訴人認被告涉有私行拘禁犯行，無非以被害人陳玫玫指訴及共同被告廖茂芳、
    胡修文於警訊、偵查中供承部分事實為論據。訊據被告堅決否認有私行拘禁犯行
    ，辯稱：平日係經營鐵板快餐，當天因受陳義淵之託，始以機車搭載至漢中派出
    所，後為載陳義淵返回上班處所，乃再前往南亞飯店五一二號房等候陳義淵，並
    未與陳義淵等人共同限制被害人行動自由等語。按犯罪事實應依證據認定之，無
    證據不得推定其犯罪事實。又不能證明被告犯罪者，應諭知無罪之判決，刑事訴
    訟法第一百五十四條、第三百零一條第一項分別定有明文。又事實之認定，應憑
    證據，如未能發現相當證據，或證據不足以證明，自不能以推測或擬制之方法，
    為裁判基礎。經查：
（一）被告平日於北投區○○○路一一五號從事鐵板快餐生意，案發當日因受陳義淵
      之託，以機車載同陳義淵至台北市政府警察局萬華分局漢中派出所，迨陳義淵
      搭乘被告孫文彬駕駛之自用小客車前去南亞飯店，被告則自行騎乘機車至南亞
      飯店等候搭載陳義淵等情，業據陳義淵於警訊、偵查中供述屬實，被告甲○○
      亦始終供稱係帶同維星公司職員「孫文彬、胡修文、廖茂芳及黃愉文」前去，
  並與被害人同車至南亞飯店。且依卷附維星特勤小組勤務通報記載：「參與人
      員：帶隊官＼甲○○。隨扈組＼陳義淵、曾舜貴、陳志剛。外衛組＼◎李奇興
      、黃愉文、孫文彬、錢國慶、鄧光堯、洪宇群、胡修文、王裕淳、陳上智、顏
      敏成、廖茂芳。」（見八十九年度偵字第四二六五號卷第六五頁）亦無被告姓
      名。足見被告辯稱係受陳義淵之託，始以機車搭載陳義淵至漢中派出所，再自
      行騎乘機車前去南亞飯店內等候陳義淵，並未與被告甲○○等人帶同被害人至
      南亞飯店，應堪採信。
（二）被害人於警訊、偵查中均指稱遭被告甲○○、陳義淵、王啟鳳等人帶至南亞飯
      店，及遭胡修文、甲○○於飯店房間內以電視遙控器丟擲及出言恐嚇等情，並
      未指稱被告丙○○有參與恐嚇或妨害自由之行為。雖被告廖茂芳於警訊中供稱
      ：「警察帶走乙○○及王啟鳳至漢中派出所處理，甲○○跟著過去派出所帶回
      乙○○，並由孫文彬駕駛休旅車，駕駛座旁坐甲○○，二排左坐丙○○，右坐
      乙○○，三排左坐王啟鳳、中坐胡修文，右坐我，陳義淵、黃愉文自行開車，
      就到南亞飯店。」（見八十九年度偵字第四二六五號卷第二一頁）被告胡修文
      亦於警訊中供稱：「乙○○、王啟鳳在協調時，我、甲○○、黃愉文、孫文彬
      、廖茂芳等五人即在漢中所外等待，之後不久，另二人陳義淵及丙○○亦趕來
      助陣。．．．雙方步出派外之際，由陳義淵上前摟乙○○肩膀推向我等所駕駛
      之廂型車，強押乙○○上車，即至南亞飯店，並限制陳女行動自由。．．．共
      計查獲王啟鳳、甲○○、陳義淵、孫文彬、廖茂芳、黃愉文、丙○○及我。」
      （同上卷第二四頁）惟被告係受陳義淵之託，以機車載送陳義淵至漢中派出所
      ，已如前述。則被告載同陳義淵至漢中派出所與被告甲○○等人會合，自不得
      據以認定係與被告陳義淵等人共同犯罪。雖被告復自行騎車至南亞飯店等候陳
      義淵，固有可疑，惟依卷內事證，並無證據證明被告與被告甲○○等人有犯意
      聯絡，被告亦未對被害人有恐嚇、妨害自由之言行，自不得僅依被告亦自行前
      去南亞飯店等候陳義淵，即認被告有參與本件犯行。另胡修文、廖茂芳於偵查
      中均未供稱被告有共同限制被害人行動自由之行為。公訴人依被害人指訴及被
      告廖茂芳、胡修文於警訊、偵查所供，認被告先以機車搭載陳義淵至漢中派山
      所，迨陳義淵等人對被害人為妨害自由後，復騎車至南亞飯店內等候陳義淵，
      且陳義淵既要被告丙○○載送，自已告知被告前去漢中派出所及南亞飯店之目
      的，被告與陳義淵等人顯有犯意聯絡等情，要屬速斷。此外即查無證據足證被
      告確有被訴之犯行。
四、原審調查結果，認被告不構成犯罪，而為無罪之諭知，經核並無違誤。公訴人上
    訴，猶指被告有共同妨害自由之犯行，為無理由，應予駁回。
據上論斷，應依刑事訴訟法第三百六十八條，判決如主文。
本案經檢察官李良忠到庭執行職務。
中      華      民      國      九十      年      十      月   二十五   日
                              臺灣高等法院刑事第十四庭
                                  審判長法  官  陳  祐  輔
                                        法  官  蔡  國  在
                                        法  官  陳  國  文
右正本證明與原本無異。
如不服本判決應於收受送達後十日內向本院提出上訴書狀，其未敘述上訴之理由者並
得於提起上訴後十日內向本院補提理由書（均須按他造當事人之人數附繕本）。
被告丙○○不得上訴。
                                        書記官  蔡  棟  樑
中      華      民      國  九十    年      十      月    二 十 五    日
附錄：本案論罪科刑法條全文
刑法第三百零二條第一項：
一私行拘禁或以其他非法方法，剝奪人之行動自由者，處五年以下有期徒刑、拘役或
  三元以下罰金。
二因而致人於死者，處無期徒刑或七年以上有期徒刑。致重傷者，處三年以上十年以
  下有期徒刑。
三第一項之未遂犯罰之。


司法院資訊處製作；財團法人民間司法改革基金會備份。
